【裁判字號】    97,易,911
【裁判日期】    970829
【裁判案由】    違反商標法
【裁判全文】
臺灣臺中地方法院刑事判決               97年度易字第911號
公  訴  人  臺灣臺中地方法院檢察署檢察官
被      告  丙○○
選任辯護人  周進文律師
上列被告因違反商標法案件，經檢察官提起公訴（96年度偵字第
18059號），本院判決如下：
    主    文
丙○○無罪。
    理    由
一、公訴意旨略以：被告丙○○與其家人共同經營「紀念建利行
    」（址設臺中縣沙鹿鎮○○街33號），由陳素蘭登記為負責
    人。被告丙○○明知「態度」之商標，業經朱韻光於民國95
    年8月28日，向經濟部智慧財產局申請註冊，自96年5月16日
    起至106年5月15日止之專用期間內，就指定之運動服等商品
    取得商標專用權（朱韻光於 96年6月22日，將商標專用權移
    轉給臺灣菸酒股份有限公司【下稱臺灣菸酒公司】，臺灣菸
    酒公司再委由朱韻光處理侵害商標專用權事宜），亦明知在
    上址店內陳列販賣印有「態度」商標之 T恤，係未經商標專
    用權人之同意或授權，而與商標專用權人所生產或授權製造
    使用「態度」商標之服飾，使用相同註冊商標之仿冒品，竟
    基於意圖販賣仿冒商標商品之犯意，於 96年3月13日，以每
    件新臺幣（下同） 180元之價格，出售與乙○○，並繼續在
    上址店內陳列上開 T恤，欲販賣與不特定顧客，以此方式侵
    害朱韻光之商標專用權。嗣於 96年6月27日14時許，為朱韻
    光之八號分機國際有限公司（下稱八號分機公司）法務人員
    甲○○在上址店內購得 1件仿冒「態度」商標之服飾，確認
    為仿冒品後而報警查獲，因認被告涉犯商標法第82條之明知
    為未得商標權人同意，於同一商品，使用相同之註冊商標之
    商品而販賣及意圖販賣而陳列罪嫌。
二、公訴意旨認被告丙○○涉犯商標法第82條之明知為未得商標
    權人同意，於同一商品，使用相同之註冊商標之商品而販賣
    及意圖販賣而陳列罪嫌，係以被告之犯罪事實，業經證人洪
    英展、甲○○證述明確，且有中華民國商標註冊證、鑑定書
    、正版衣服與盜版衣服之比對照片、臺灣菸酒公司函文、協
    議書、授權證明書、證人甲○○向乙○○購買仿冒「態度」
    商標 T恤之收據及名片、財政部臺灣省中區國稅局沙鹿稽徵
    所函、被告出貨與乙○○之估價單、被告收到乙○○退回仿
    冒「態度」商標 T恤之收據等在卷可稽，並有仿冒「態度」
    商標之T恤1件扣案可資佐證為其論據。並以商標法設有商標
    註冊之申請、異議、評定及廢止等程序，並需經註冊公告，
    與著作權法不同，且智慧財產權亦設有網站可供查詢商標註
    冊資料，被告既均係以販賣服飾為業，主觀上就上開商標業
    經申請並註冊公告而取得商標專用權乙情，實無由諉為不知
    ，況「態度」商標圖樣之服飾，在未經申請註冊商標之前，
    即早經 SBL臺灣啤酒職業籃球隊隊員之使用，在國內成為知
    名之商標商品，已歷一段時日，否則被告又如何突然開始販
    售印有仿冒「態度」商標之 T恤。另被告質疑證人甲○○以
    在彰化地區查獲之仿冒「態度」商標T恤1件，在臺中地區及
    彰化地區分別提出作為證據，然經查詢彰化縣警察局北斗分
    局偵查隊結果，該案確有仿冒「態度」商標之T恤1件扣案於
    該隊，而本案亦有仿冒「態度」商標之T恤1件扣案，足見至
    少有2件仿冒「態度」商標之T恤，並無證人甲○○拿彰化地
    區查獲的 T恤來臺中地區提告之情事等語，而駁斥被告之辯
    詞。
三、訊據被告丙○○堅詞否認有為商標法第82條之明知為未得商
    標權人同意，於同一商品，使用相同之註冊商標之商品而販
    賣及意圖販賣而陳列犯行，其辯詞如下：
（一）伊於臺中縣沙鹿鎮○○街經營的「紀念建利行」，地處俗
      稱「鹿寮」之成衣批發地區，此為中部地區聞名之成衣批
      發市場。而「紀念建利行」自伊配偶父親經營迄今已有數
      十年，伊未曾販售過侵害他人商標權之產品。「紀念建利
      行」的貨源約分為固定上游供貨廠商及主動前來兜售之製
      造商兩類，而後者大部分皆為「切貨」交易（即由出賣之
      製造商提出整批貨物，不區分類別及產品內容，以單一總
      價出售），以「切貨」交易方式購進之貨物，單次交易少
      則數千件，多則上萬件，且購進之貨物係各種款式皆有（
      包含男裝、女裝、童裝、休閒服或運動服等），切貨後再
      將衣服加以分類，將相近似之貨物轉售或寄賣於下游店家
      。伊於96年3月間出售與乙○○之印有「態度」文字之T恤
      ，即為被告於95年底或96年初向他人以「切貨」的交易方
      式所購入，當初全數進貨數量超過數千件以上，根本無法
      逐一審視衣服的款式及特徵，而係於進貨後依照衣服之款
      項或其他特徵稍微分類，並以此轉銷售下游廠商或店面。
（二）系爭「態度」商標係於 96年5月16日始註冊取得商標權，
      伊於買進上開 T恤時，系爭商標尚未註冊完成，不可能知
      悉該系爭商標的存在。且系爭商標並非知名品牌，縱使於
      96年5月16日完成註冊，被告亦不可能於買進上開T恤後，
      隨時查詢是否有人申請註冊。被告於警方執行搜索後始知
      悉系爭商標權之存在，為免有侵害他人商標權之虞，隨即
      於 96年7月間進行回收，此足證被告並無商標法第82條規
      定「明知」之主觀意思，亦無侵害係爭商權權之故意。
（三）系爭商標的專用期間為 96年5月16日至106年5月15日，而
      被告買進上開印有「態度」文字之T恤的時間為 95年底或
      96年初，斯時告訴人尚未註冊取得系爭商標專用權，被告
      於96年3月間將印有「態度」文字之T恤出售與乙○○，並
      不構成商標法第82條規定之罪責。而證人甲○○當日係與
      被告接洽買賣衣服之事宜，然被告所販售之衣服並非甲○○所提出之印有「態度」文字之 T恤，甲○○證稱衣服並
      非由被告親自販售，足認其證詞偏頗且不實等語。
四、按犯罪事實應依證據認定之，無證據不得認定犯罪事實；不
    能證明被告犯罪者，應諭知無罪之判決，刑事訴訟法第 154
    條第 2項、第301條第1項分別定有明文。又事實之認定，應
    憑證據，如未能發現相當證據，或證據不足以證明，自不能
    以推測或擬制之方法，以為裁判基礎（最高法院40年臺上字
    第86號判例參照）。而認定犯罪事實所憑之證據，雖不以直
    接證據為限，間接證據亦包括在內，然而無論直接證據或間
    接證據，其為訴訟上之證明，須於通常一般之人均不致有所
    懷疑，而得確信其為真實之程度者，始得據為有罪之認定，
    倘其證明尚未達到此一程度，而有合理之懷疑存在，而無從
    使事實審法院得有罪之確信時，即應由法院為諭知被告無罪
    之判決（最高法院76年臺上字第4986號判例參照）。又刑事
    訴訟法第161條第1項規定：檢察官就被告犯罪事實，應負舉
    證責任，並指出證明之方法。因此，檢察官對於起訴之犯罪
    事實，應負提出證據及說服之實質舉證責任。倘其所提出之
    證據，不足為被告有罪之積極證明，或其指出證明之方法，
    無從說服法院以形成被告有罪之心證，基於無罪推定之原則
    ，自應為被告無罪判決之諭知（最高法院92年度臺上字第12
    8號判例參照）。經查：檢察官就被告丙○○涉犯商標法第8
    2 條之明知為未得商標權人同意，於同一商品，使用相同之
    註冊商標之商品而販賣及意圖販賣而陳列罪嫌，所臚列之證
    據及指出證明之方法，不足為被告有罪之積極證明，且無從
    說服本院以形成被告有罪之心證，而有合理之懷疑存在，茲
    說明如下：
（一）證據能力部分：
      (一)按被告以外之人於審判外之陳述，雖不符刑事訴訟法第
        159條之1至之4等4條之規定，而經當事人於審判程序同
        意作為證據，法院審酌該言詞陳述或書面陳述作成時之
        情況，認為適當者，亦得為證據；當事人、代理人或辯
        護人於法院調查證據時，知有刑事訴訟法第159條第1項
        不得為證據之情形，而未於言詞辯論終結前聲明異議者
        ，視為有前項之同意，同法第159條之5定有明文。本案
        所引用洪英展、甲○○及乙○○等審判外之供述證據，
        其性質雖屬證人於審判外的陳述，而為傳聞證據，且查
        無符合刑事訴訟法第159條之1至之4等前4條之情形，然
        既經當事人及辯護人同意作為證據，本院審酌上開筆錄
        作成時，並無人情施壓或干擾，亦無不當取供之情形，
        認為以之作為本案之證據亦屬適當，而有證據能力。
      (二)次按被告以外之人於偵查中向檢察官所為陳述，除顯有
        不可信之情況者外，得為證據，刑事訴訟法第159條之1
        第 2項定有明文。本案證人甲○○、乙○○於檢察官偵
        查中具結所為之陳述，均未曾提及檢察官在偵查時有不
        法取供之情形，本院亦未發現顯有不可信之情況，揆諸
        上開說明，其於偵查中之證言自具有證據能力。
      (三)除法律另有規定外，實施刑事訴訟程序之公務員因違背
        法定程序取得之證據，其有無證據能力之認定，應審酌
        人權保障及公共利益之均衡維護，刑事訴訟法第158之4
        定有明文。惟本案所引用之非供述證據，並無證據證明
        係實施刑事訴訟程序之公務員違背法定程序所取得，自
        應認均具有證據能力。
（二）八號分機公司法務人員甲○○於 96年6月27日14時許，前
      往址設臺中縣沙鹿鎮○○街33號之「紀念建利行」詢問有
      無販賣印有「態度」文字的 T恤，被告丙○○即自店內取
      出3件有「態度」文字的T恤，甲○○詢問被告有無其他顏
      色或款式之印有「態度」文字的衣服，被告即帶甲○○前
      往臺中縣沙鹿鎮○○街55號的店面，進入該址門口1、2步
      右邊的層架上，即有陳列 1落印有「態度」文字的衣服，
      甲○○向被告購買印有「態度」文字的 T恤時，有要求被
      告開立收據，被告的公公陳振金說等以後有買比較多衣服
      的時候，再開立收據，並遞給甲○○ 1張名片，甲○○向
      被告購買印有「態度」的 T恤後，即前往臺中縣警察局烏
      日分局報案，並將 T恤及名片交給警方等情，業據證人甲○○於警詢、檢察官偵查及本院審理時證述明確，並有印
      有「建利男飾實業有限公司陳建山（被告配偶）」名片 1
      張附卷可稽及仿冒「態度」商標的T恤1件扣案可資佐證，
      而上開 T恤確係仿冒「態度」商標的商品，亦有鑑定書及
      正品T恤及仿冒品T恤對照照片在卷可稽，固堪認定被告確
      有意圖販賣而陳列仿冒「態度」商標 T恤之行為。至於甲○○係為取得被告涉嫌違反商標法第82條之事證，而以俗
      稱「釣魚」之方式，佯裝顧客向被告購買仿冒「態度」商
      標之 T恤，本身並無購買之真意，因此被告並無成立販賣
      仿冒「態度」商標商品之客觀行為，附此說明。
（三）八號分機公司法務人員甲○○於 96年6月26日14時許，前
      往址設彰化市○○街42號之「尚豪服飾店」詢問乙○○有
      無販賣印有「態度」文字的 T恤，並看到現場有4、5件印
      有「態度」文字的衣服，以塑膠袋包裝平放在架上，乙○○告知甲○○架上所擺放的即為印有「態度」文字的 T恤
      ，甲○○即以290元向乙○○購買1件印有「態度」文字的
      T 恤，並向乙○○索取收據及名片等情，業據證人甲○○
      於本院審理時結證明確，核與證人乙○○於本院審理時證
      稱確有於上開時間、地點出售 1件「態度」圖樣的衣服等
      情相符。此外，並有「尚豪服飾店」交付與甲○○收執之
      收據及名片各 1張存卷可證及仿冒「態度」商標的T恤1件
      扣案可資佐證，而上開 T恤確係仿冒「態度」商標的商品
      ，亦有鑑識證明書在卷可稽。而證人乙○○於警詢、檢察
      官偵查及本院審理時證稱：「尚豪服飾店」內層板上擺放
      印有「態度」文字的 T恤，是「紀念建利行」之丙○○寄
      賣的，該T恤係於 96年3月13日進貨4件。所謂「寄賣」係
      由「紀念建利行」先將衣服交給「尚豪服飾店」，寄賣的
      金額為180元，實際出售金額若超過180元，即為「尚豪服
      飾店」的利潤。丙○○於 96年6月間有打電話告訴伊不要
      再賣印有「態度」文字的衣服，伊並將剩餘 3件印有「態
      度」文字的 T恤退貨給「紀念建利行」等語，並有「尚豪
      服飾店」向「紀念建利行」進貨4件印有「態度」文字T恤
      的估價單及退回 3件的貨單在卷可證，亦足以認定被告係
      以寄賣的方式，與乙○○共同意圖販賣而陳列印有「態度
      」文字的T恤。公訴意旨認定被告係於96年3月13日，以每
      件 180元之價格，出售印有「態度」商標的T恤4件與乙○○，實有誤認。至於甲○○係為取得乙○○涉嫌違反商標
      法第82條之事證，而以俗稱「釣魚」之方式，佯裝顧客向
      乙○○購買仿冒「態度」商標之 T恤，本身並無購買之真
      意，因此被告與乙○○並無成立共同販賣仿冒「態度」商
      標商品之客觀行為，附此說明。
（四）按商標法第82條之罪，係以明知為未得商標權人同意，於
      同一商品，使用相同之註冊商標之商品而販賣、意圖販賣
      、輸出或輸入為構成要件，其中行為人是否「明知」，因
      主觀犯意係存在於行為人本身，除非行為人自白此主觀犯
      意，否則於訴訟上欲認定行為人之主觀犯意，類皆以情況
      證據為之。茲本案應究明者，為被告主觀上是否「明知」
      前述「態度」商標的 T恤為仿冒商標之商品，而仍有販賣
      或意圖販賣而陳列之行為：
      (一)商標註冊號數：00000000號、名稱「態度」（直書）係
        商標權人朱韻光於 96年5月16日取得商標專用權，權利
        期間自 96年5月16日至106年5月15日，商品名稱為運動
        服等；商標註冊號數：00000000號、名稱「態度」（橫
        書）係商標權人朱韻光於 96年5月16日取得商標專用權
        ，權利期間自 96年5月16日至106年5月15日，商品名稱
        為運動服等，有中華民國商標註冊證在卷可稽，而朱韻
        光於96年6月22日將上開2個商標專用權讓與臺灣菸酒公
        司，臺灣菸酒公司並授權朱韻光使用上開 2個商標專用
        權 2年，並授權朱韻光處理商標專用權遭侵害之相關事
        宜等情，亦有雙方簽訂之協議書及臺灣菸酒公司 96年8
        月24日臺菸酒啤字第0960017857號函附之授權證明書存
        卷可證，足證商標權人朱韻光係自 96年5月16日始取得
        有關「態度」的商標專用權。惟被告丙○○係於 96年3
        月13日出貨與「尚豪服飾店」由「尚豪服飾店」以寄賣
        的方式出售，顯然被告自上游進貨的時間，更早於上開
        時間，斯時朱韻光既尚未取得「態度」的商標專用權，
        則被告於朱韻光取得商標專用權前之陳列或寄賣行為，
        本無違反商標專用權之情形。
      (二)按「商標得以文字、圖形、記號、顏色、聲音、立體形
        狀或其聯合式所組成。前項商標，應足以使商品或服務
        之相關消費者認識其為表彰商品或服務之標識，並得藉
        以與他人之商品或服務相區別。」；「本法所稱商標之
        使用，指為行銷之目的，將商標用於商品、服務或其有
        關之物件，或利用平面圖像、數位影音、電子媒體或其
        他媒介物足以使相關消費者認識其為商標。」商標法第
        5、6條定有明文。換言之，商標權人取得商標專用權與
        商標之使用及消費者是否認識其為表彰商品之標識，其
        間係有層級的不同，商標權人取得商標專用權後未為商
        標之使用，或雖為商標之使用，卻未為消費者所普遍認
        識，均難達到商標專用權專用之效果。經查，印有「態
        度」文字之商品，早在商標權人朱韻光於 96年5月16日
        取得商標專用權前，已是市面上流通的商品，此由被告
        自上游批貨及出貨給乙○○之時間均早於上開商標權利
        期間前即可得知，而依朱韻光提出之統一發票，亦顯示
        其在取得商標專用權之前，亦已自行出售「態度」文字
        的相關商品，而使該商品成為市面上流通的商品，本即
        使人誤認印有「態度」文字之商品，並非具有商標專用
        權之商品。再者，系爭商標「態度」，本身即為中文字
        體，除字體本身呈倒臥狀外，並無特別之設計或構思，
        且將中文字體「態度」印刷在 T恤上，復與市面上流行
        將中文或外文的字體或語句印刷在 T恤上的作法，並無
        不同，若非經由媒體、廣告的強力宣傳，實難令消費者
        普遍認識「態度」係表彰商品之標識，並得藉以與他人
        之商品相區別，而非單純的 T恤上的中文字體。至於公
        訴意旨雖認定智慧財產權亦設有網站可供查詢商標註冊
        資料，被告既係以販賣服飾為業，主觀上就上開商標業
        經申請，並註冊公告而取得商標專用權乙情，實無由諉
        為不知，然系爭商標並非知名商標，且商標本身「態度
        」既為具有中文文義的字體，極易使人誤認僅為 T恤上
        印刷之文字，以被告經營服飾批發業，並非限於單一品
        牌，實難苛求被告必須無時無刻上網查證商標權之存在
        ，尤其要有強烈的敏感度，認知 T恤上的中文文字亦可
        能本身即為商標。雖印有「態度」文字之服飾，在未經
        申請註冊商標之前，即早經 SBL臺灣啤酒職業籃球隊隊
        員所使用，然觀賞職業籃球比賽本屬特定族群的娛樂，
        於該特定族群成員或可認知「態度」乃表彰臺灣啤酒職
        業籃球隊之圖騰，然就其他非觀賞職業籃球比賽的族群
        ，對「態度」所表彰之意義，或僅存於字面所顯現之意
        義，自難因臺灣啤酒職業籃球隊員之使用，而認定該商
        標為消費者普遍認識之商標。是被告辯稱其並非「明知
        」該「態度」商標係有商標專用權之辯詞，非不足採信
        。
（五）綜上所述，檢察官就被告丙○○涉犯商標法第82條之明知
      為未得商標權人同意，於同一商品，使用相同之註冊商標
      之商品而販賣及意圖販賣而陳列罪嫌，所臚列之證據及指
      出證明之方法，不足為被告有罪之積極證明，且無從說服
      本院以形成被告有罪之心證，而有合理之懷疑存在。本院
      復查無其他積極證據足資證明被告確有公訴人所指之「明
      知」為未得商標權人同意，於同一商品，使用相同之註冊
      商標之商品而販賣及意圖販賣而陳列之行為，核屬不能證
      明被告犯罪，自應諭知被告無罪之判決。
五、移送併案意旨（臺灣彰化地方法院檢察署96年度偵字第1007
    8 號）略以：被告丙○○明知「態度」之商標名稱及圖案，
    業經臺灣菸酒公司依法向經濟部智慧財產局申請註冊取得商
    標專用權，核准使用於內衣、睡衣、汗衫、運動服等各類商
    品，並為相關大眾所共知之著名商標，在商標專用期間內享
    有禁止他人於相同或類似商品為相同或類似使用之排他性權
    利，亦明知「紀念建利行」於不詳時間向真實姓名年籍不詳
    之成年人所互易之T恤1批，係仿冒上開「態度」商標之產品
    ，竟於 96年3月13日，與設址在彰化縣彰化市○○街42號「
    尚豪服飾店」之負責人乙○○基於販賣仿冒商標產品以牟利
    之共同犯意聯絡，約定由乙○○自行標定賣價出售，每售出
    1件，應給予「紀念建利行」180元，而寄賣上開仿冒「態度
    」商標之T恤4件予乙○○之尚豪服飾店。乙○○即自該日起
    ，意圖販賣而陳列上開仿冒「態度」商標 T恤於「尚豪服飾
    店」內之展示架上，以每件 290元之價格，伺機販售。嗣於
    同年 6月26日14時許，為臺灣菸酒公司授權人員在「尚豪服
    飾店」，發覺乙○○陳列上開仿冒「態度」商標Ｔ恤，而報
    警循線查獲上情，因認被告涉犯商標法第82條之明知為未得
    商標權人同意，於同一商品，使用相同之註冊商標之商品而
    意圖販賣而陳列罪嫌。然本案既經本院諭知被告無罪之判決
    ，移送併案部分與起訴部分有關犯罪情節之敘述，又非相同
    之犯罪事實，即與本案無事實上或裁判上一罪關係，本院無
    從併案審理，自應退回檢察官另為適法之處理，附此說明。
據上論斷，應依刑事訴訟法第301條第1項，判決如主文。
中    華    民    國    97    年    8     月    29    日
                  刑事第十三庭  法  官  陳  得  利
上正本證明與原本無異。
如不服本判決，應於收受送達後10日內向本院提出上訴書狀（應
敘述具體理由並附繕本）。
上訴書狀如未敘述理由，應於上訴期間屆滿後20日內補提理由書
於本院。
                                書記官  鐘  麗  芳
中    華    民    國    97    年    8     月    29    日


司法院資訊處製作；財團法人民間司法改革基金會備份。
